【裁判字號】    89,上訴,1053
【裁判日期】    890510
【裁判案由】    違反槍砲彈藥刀械管制條例
【裁判全文】
臺灣高等法院臺中分院刑事判決                  八十九年度上訴字第一五三號
    上  訴  人
    即  被  告  甲○○
    選任辯護人  陳昭宜
右上訴人因違反槍砲彈藥刀械管制條例等案件，不服臺灣台中地方法院八十九年度訴
字第九五○號中華民國八十九年五月十日第一審判決（起訴案號：臺灣台中地方法院
檢察署八十九年度偵字第四四九五號），提起上訴，本院判決如左：
      主  文
原判決撤銷。
甲○○未經許可，持有可發射子彈具有殺傷力之改造手槍，累犯，處有期徒刑貳年，
併科罰金新台幣壹拾伍萬元，罰金如易服勞役，以新台幣玖佰元（即銀元參佰元）折
算壹日，仿ＢＥＲＥＴＴＡ廠半自動手槍製造之改造手槍壹支（含彈匣壹個，槍枝管
制編號：0000000000號）、改造子彈參顆均沒收；又以加害生命、身體之
事，恐嚇他人，致生危害於安全，累犯，處有期徒刑拾月；應執行有期徒刑貳年柒月
，併科罰金新台幣壹拾伍萬元，罰金如易服勞役，以新台幣玖佰元（即銀元參佰元）
折算壹日，仿ＢＥＲＥＴＴＡ廠半自動手槍製造之改造手槍壹支（含彈匣壹個，槍枝
管制編號：0000000000號）、改造子彈參顆均沒收。
    事  實
一、甲○○前因違反麻醉藥品管理條例案件，經法院判處有期徒刑四月確定，於民國
    八十七年五月五日執行完畢，仍不知悔改，於八十八年十一月二十日自台中看守
    所附設勒戒處所觀察勒戒出所當日，在不詳處所，向不詳姓名之人購得仿ＢＥＲ
    ＥＴＴＡ廠半自動手槍製造之具殺傷力改造手槍一支（含彈匣壹個，槍枝管制編
    號：0000000000號）、具殺傷力之改造子彈五顆，甲○○因而同時未
    經許可持有前揭手槍、子彈等物。
二、其後甲○○於八十八年十一月二十四日凌晨二時五十分許，在其妻舅丙○○（另
    為不起訴處分）之台中縣神岡鄉○○路四二巷二八弄二四號住處前，見戊○○駕
    駛ＰＪ─五七三九號自小客車附載丁○○，至丙○○住處附近找朋友黃柏榕，甲○○誤以為戊○○為其妻陳秀鳳，且誤認丁○○為其妻之姘夫，一時氣憤而持前
    揭購得之改造手槍及子彈，朝戊○○所駕駛之自小客車射擊一發子彈（未擊中人
    、車），以加害生命、身體之事同時對戊○○、丁○○予以恐嚇，致生危害於戊○○、丁○○之安全。戊○○見狀匆忙駕車逃逸，不慎撞及附近住家圍牆及工廠
    馬達而無法動彈。甲○○跑至車旁發現戊○○並非其妻陳秀鳳，乃詢問丁○○要
    找何人，丁○○因車輛撞擊時頭部撞到汽車前擋風玻璃而感覺頭暈，未立時回答
    ，引致甲○○不悅，隨手以前開槍枝擊打丁○○頭部（傷害部分未據告訴），丁○○旋答稱是要來找朋友黃柏榕，甲○○始罷手，悻悻然離去，期間甲○○所持
    有之前揭槍枝內之彈匣含子彈三顆掉落戊○○撞車處附近。甲○○返回台中縣神
    岡鄉○○路四二巷二八弄二四號前，按門鈴由丙○○開門進入屋內後，即將前開
    手槍一枝、子彈一顆藏於二樓房間天花板後離去。嗣於當日凌晨三時十五分許，
    警方據報趕往丙○○住處，並將丙○○帶回警局處理後，丙○○供出係甲○○開
    槍後，於同日上午五時，由丙○○引導，在丙○○住處二樓房間天花板起出甲○○藏放之前揭改造手槍一支、子彈一顆；警方再於同日上午九時許，在上開車輛
    撞擊處附近尋得內裝三顆子彈之彈匣一個，並均予扣押（槍枝、子彈經送鑑驗，
    其中子彈一顆，經試射成待廢棄之物，子彈僅餘三顆）。
三、案經台中縣警察局豐原分局報請臺灣臺中地方法院檢察署檢察官偵查起訴。
    理  由
一、訊據被告甲○○否認有違反槍砲彈藥刀械管制條例、恐嚇等犯行，辯稱：扣案改
    造手槍、子彈並非伊所有，且當天伊不在場，伊勒戒出來後並未住在丙○○那裡
    ，因他家人對伊吸食毒品表示不滿，不可能讓伊住在他家，且伊太太也因吸毒被
    抓過，他家人認為是伊害的，不讓伊二人在一起云云。惟查：
  (1)、被告如何於右揭時、地，持槍朝戊○○所駕駛搭載丁○○之車輛射擊子彈，以
      為恐嚇，又如何於未射中人、車，戊○○並因匆忙駕車逃逸，不慎撞及附近住
      家圍牆及工廠馬達而無法動彈後，趨前發現戊○○並非其妻陳秀鳳，又如何持
      槍毆擊丁○○頭部之事實，業據被害人丁○○於警、偵訊、原審、本院調查時
      ，及被害人戊○○於警訊、原審審理時堅指不移（參見八十九年度偵字第四四
      九五號卷第十九頁至第二十二頁、第三十八、三十九、四十八、四十九頁、原
      審卷第二十頁、本院卷第七十至七十二頁）。被害人戊○○、丁○○並多次指
      證開槍之人即為被告甲○○無誤（參見八十九年度偵字第四四九五號卷第二十
      頁反面、第二十二頁反面、第三十八頁反面、原審卷第二十頁正面、本院卷第
      七十一頁）。查被害人戊○○、丁○○與被告並不相識，當無任何怨隙，應無
      誣指之可能，渠二人所為之指述，應屬可信。雖子彈擊發後應留有彈殼，而本
      案並未扣有彈殼，但未能查扣擊發後之彈殼係因現場附近有水溝及雜草，不好
      找，所以只找到彈匣一個內含子彈三顆，彈殼則未找到等情，並據證人即台中
      縣警察局豐原分局員警蘇憲丕到庭證述屬實，自不能以未找到槍擊後之彈殼即
      謂被害人未受槍擊。又戊○○於警訊時陳稱：被告持槍射擊時距離其所駕駛之
      車輛約二公尺左右；另丁○○於偵查中亦稱：被告應該只是在教訓我們等語，
      且並無證據足以證明戊○○所駕駛之車輛有遭子彈擊中，是尚難認被告有殺人
      之故意，被告應僅有恐嚇之犯意至明。
  (2)、丙○○於警訊時證稱：被害人戊○○與丁○○駕駛一部國瑞白色轎車至伊住處
      前停放，音響開得非常大聲，吵到伊睡眠，伊懷恨在心，立即手持銼刀下樓興
      師問罪，要求渠等離去，戊○○隨即將車慢慢駛離現場，隨後甲○○從巷內衝
      出，手持一把手槍站在車子旁邊，朝向車子方向射擊一發，戊○○畏懼，將車
      匆忙駛離，並撞上附近圍牆，伊見狀立即返回住處，嗣甲○○進入屋內並將作
      案之手槍藏匿於二樓天花板；八十八年十一月二十四日五時許，伊帶同警方人
      員在伊住處二樓天花板取出前揭改造槍枝一枝及子彈一顆，後另在現場取獲彈
      匣一個、子彈三顆等語（參見八十九年度偵字第四四九五號卷第十七、十八頁
      ）；嗣於偵查、原審及本院調查時，丙○○仍證稱扣案之槍枝、子彈係被告所
      有，及於原審證稱該槍、彈，係被告於勒戒出來當天去買的等情，並有前揭改
      造手槍一枝、子彈四顆扣案可證，足見該改造手槍、子彈，確實為被告所持有
      。雖被告辯稱：扣案槍枝、子彈係丙○○所有云云，惟查：持槍恐嚇被害人戊○○、丁○○之人為被告甲○○，已見前述；且當時甲○○是由台中縣神岡鄉
      ○○路四二巷二八弄衝出來，戊○○開車本來要往右轉，因見被告拿槍，本能
      的往左邊開等情，復據被害人丁○○於本院調查時指陳甚明，如該槍枝、子彈
      係丙○○所有，且置放家中，被告取用槍、彈後，理應自丙○○住處出來，始
      合事理。另查被害人戊○○於事發後報警，警方人員據報後至丙○○住處處理
      ，嗣台中縣警察局豐原分局警員蘇憲丕亦趕到，當時被害人與丙○○爭論不休
      ，丙○○否認在案發現場及現場有人持槍之事，但被害人二人咬定丙○○曾出
      現在現場及過程中有人開槍，丙○○之父母責怪警方冤枉其子，警方人員乃將
      丙○○及被害人請回台中縣警察局豐原分局社口派出所繼續調查，後來丙○○
      稱是甲○○開槍，警方乃要丙○○引導前往取槍之事實，復據證人蘇憲丕於本
      院調查時結證屬實，如扣案之槍、彈係丙○○所有，警方人員既於第一次至現
      場時未搜索丙○○住處，丙○○至愚亦不至帶同警方人員返回其住處取槍、彈
      。丙○○初始否認有人持槍，應係因與被告有親戚之關係，欲迴護被告，其後
      因見無法說服被害人，始供出實情，以免累及自己及家人。是被告此部份所辯
      ，應係事後卸責之詞，不足採信。
  (3)、扣案之改造槍枝一枝、子彈四顆，經送往內政部警政署刑事警察局鑑驗結果為
      ：「送鑑改造手槍一枝（槍枝管制編號：0000000000），認係由仿
      ＢＥＲＥＴＴＡ廠半自動手槍製造之金屬玩具手槍更換已貫通之土造金屬槍管
      改造而成，機械性能良好，可供擊發子彈使用，認具殺傷力。送鑑改造子彈四
      顆，認均係由玩具子彈改造而成，具直徑約七‧九mm金屬彈頭，採樣一顆試射
      可擊發，認具殺傷力」，有該局八十八年十二月六日刑鑑字第一二八一七三號
      鑑驗通知書影本附卷可稽。
  (4)、被害人戊○○於警訊時雖另指稱：「丙○○（經警查詢得知）就是手持手槍（
      並將槍藏於身後之人）站立於黃柏榕之隔壁門前之人」（參見八十九年度偵字
      第四四九五號卷第二十頁正面），惟被害人戊○○於警訊時亦同時表示丙○○
      是將手臂藏於身後等語，依其所見之情，已難認被害人戊○○所見丙○○所持
      者是否確係槍枝；嗣經警再度訊問：「你可確認案發當時犯嫌丙○○手臂藏身
      後，手持的手槍否？」，戊○○即回稱：「我據同車之丁○○向我喊話稱丙○○手上有槍，我聽見後立即駕車逃逸‧‧‧‧」（參見八十九年度偵字第四四
      九五號卷第三十八頁反面），然丁○○於警訊時係稱：丙○○手上拿著東西，
      並未提及丙○○手上持有手槍之事，戊○○或係誤聽、誤解丁○○所言。被害
      人戊○○於警訊時雖又指稱：「‧‧‧‧當時甲○○是朝向我人、車連續射擊
      兩次（指兩顆）」、「‧‧‧‧當時甲○○曾持槍朝向我的頭部射擊一發，結
      果槍枝卡彈無法擊發，所以才用槍枝重擊丁○○的頭部（參見八十九年度偵字
      第四四九五號卷第三十九頁）。惟查：被害人戊○○於警局初訊、原審審理時
      ，均指明甲○○當時是朝向其所駕駛之車射擊「一發」子彈（參見八十九年度
      偵字第四四九五號卷第二十頁正面、原審卷第二十頁正面），另被害人丁○○
      於警訊、偵查、原審及本院調查時則始終一致證稱甲○○射擊「一發」子彈（
      參見八十九年度偵字第四四九五號卷第二十一頁反面、第四十八頁正面、原審
      卷第二十頁反面、本院卷第七十一頁），參以被害人戊○○於警局第二次訊問
      時雖指稱甲○○射擊兩次，然於原審又稱係射擊一發子彈等情以觀，被害人戊○○於警局第二次訊問所指甲○○射擊兩次（指兩顆）之事，應係誤記，尚不
      得據此而為不利於被告之認定。另被害人戊○○於警局第二次訊問時所指被告
      朝向其頭部射擊一發，結果槍枝卡但無法擊發，所以才用槍枝重擊丁○○的頭
      部一節，查被害人戊○○於警局初訊及原審審理時僅陳述丁○○頭部遭重擊之
      事，並未提及被告持槍朝向其頭部射擊一發，結果槍枝卡彈無法擊發一情；且
      丁○○於偵查中陳稱：甲○○跑至車旁詢問丁○○要找何人，丁○○因車輛撞
      擊而感覺頭暈，未立時回答，被告即以槍枝擊打丁○○頭部等語，復於本院調
      查時證稱：未注意被告是否有對戊○○頭部射擊一發等語，參以丁○○係因未
      立即回答被告之問話，始遭被告以槍毆擊，而被告當時業已發現戊○○並非其
      妻，衡情被告應無再度侵犯戊○○之必要，尚乏證據足資證明被告有向戊○○
      頭部射擊一發，而因卡彈致無法擊發之事，戊○○此部份所指，亦難遽採而為
      不利於被告之認定。
  (5)、戊○○經本院多次傳喚並予拘提，均未能到案，惟其就不利於被告如(4)部分之
      指述，本院業已究明，已如前述。另選任辯護人聲請傳喚戊○○訊問之事項：
      丁○○是否告知黃柏榕住處隔壁有一人手持手槍？戊○○、丁○○分坐汽
      車之位置？汽車車窗之狀態？汽車撞擊處，有無路燈？戊○○如何認出
      被告？甲○○如何對戊○○頭部開一槍？如何知卡彈之事？有無同時見
      及被告與丙○○？案發後為何帶同警員前往丙○○住處搜索？其中、二
      事已見前述；戊○○為駕駛、丁○○則坐於駕駛座旁（參見八十九年度偵字
      第四四九五號卷第二十頁正面）；車窗未關上且為半開（參見八十九年度偵
      字第四四九五號卷第二十頁正面、原審卷第二十頁、本院卷第七十一頁）；
      現場光線不是很明亮，但附近有路燈（參見八十九年度偵字第四四九五號卷第
      二十頁正面）戊○○與丁○○多次指認被告，已見前述；卡彈之事是警察
      告知戊○○（原審卷第二十頁反面）；案發前丙○○先對丁○○說要其小聲
      一點，丁○○因見丙○○手上有拿銼刀，即趁機離去，隨後看到被告開槍，爾
      後又看見丙○○衝出路面等情，亦據被害人戊○○於警訊時供述甚明（參見八
      十九年度偵字第四四九五號卷第三十八頁反面、第三十九頁正面），戊○○為
      被害人，其不願再次至法院應訊，亦屬人情之常，本院以待證事項已明，認無
      依選任辯護人之聲請，再予傳訊戊○○之必要。
  (6)、罪證甚明，被告所辯無非係事後卸責之詞，不足採信，其犯行堪以認定，自應
      依法論科。
二、被告未經許可持有具殺傷力之改造手槍犯行，係犯槍砲彈藥刀械管制條例第十一
    條第四項之未經許可，持有改造可發射子彈具有殺傷力之手槍罪，此部分公訴人
    以被告之犯行係犯同條例第十條第四項未經許可持有具殺傷力之改造模型槍罪，
    惟按所謂模型槍，係指『原設計非供殺敵、獵物，而使用特殊（空包）子彈，可
    供田徑比賽起始信號或供以嚇退野獸，或供射擊訓練等用途之金屬材質槍枝，非
    一般廠商為供觀賞或作樣品所製作之各類〈槍枝模型〉，亦非為市售之各類〈玩
    具槍〉』，內政部警政署刑事警察局八十五年十二月二十七日刑鑑字第七八０一
    九號函陳述甚明，而本件扣案槍枝為：認係由仿ＢＥＲＥＴＴＡ廠半自動手槍製
    造之金屬玩具手槍，更換已貫通之土造金屬槍管改造而成，此有內政部警政署刑
    事警察局八十八年十二月六日刑鑑字第一二八一七三號鑑驗通知書可稽，亦即本
    件扣案之槍衼係『玩具手槍更換土造金屬槍管而成之改造手槍』，與模型手槍之
    構成要件尚屬有間，是以起訴法條應予變更。另其未經許可持有子彈之犯行，係
    犯槍砲彈藥刀械管制條例第十二條第四項之未經許可持有子彈罪；被告以一行為
    同時觸犯上開二罪名，為想像競合犯，應從一重之未經許可，持有可發射子彈具
    有殺傷力之改造手槍罪處斷。又其開槍恐嚇戊○○、丁○○之行為，係犯刑法第
    三百零五條之恐嚇罪，其一行為恐嚇二人，為同種想像競合犯，應從一罪處斷。
    查被告係因當天與其妻吵架，其妻跑了，甲○○可能在等其妻，誤認下才開槍等
    情，業據證人丙○○於偵查中供證屬實（參見八十八年度核退一九○五號卷第十
    一頁反面），足見被告買槍之始，並非意圖供犯罪之用。被告所犯未經許可，持
    有改造手槍罪與嗣後所犯恐嚇罪，犯意各別，罪名不同，應分論併罰。查被告前
    因違反麻醉藥品管理條例案件，經法院判處有期徒刑四月，於八十七年五月五日
    執行完畢，有台灣台中地方法院檢察署刑案資料查註紀錄表在卷可稽，其於刑之
    執行完畢後五年內再犯本件有期徒刑以上之罪，係屬累犯，應依刑法第四十七條
    規定加重其刑。
三、原審以被告犯罪事證明確，予以論科，固非無見。惟查扣案之槍枝、子彈，係被
    告於勒戒出來當天去買的，業據證人丙○○於原審證述在卷，原判決認定被告係
    於勒戒出所後翌日所購買，時間上已有不合；且就查扣之彈匣含子彈三顆，係於
    當日上午九時許，在上開車輛撞擊處附近所尋獲，亦未詳細認定；另於論結欄漏
    引罰金罰鍰提高標準條例第二條前段之條文，均有未洽。被告上訴意旨仍執陳詞
    否認犯罪，指摘原判決不當，固無理由，惟原判決既有上述可議之處，即屬無可
    維持，自應由本院撤銷予以改判。爰審酌被告甫勒戒出所即購買槍枝、子彈，且
    持槍射擊恐嚇他人，危害社會治安，及其犯罪之動機、目的、手段，犯罪後否認
    犯行之態度等一切情狀，分別量處如主文第二項所示之刑，並諭知罰金易服勞役
    之折算標準，及定其應執行之刑。扣案之仿ＢＥＲＥＴＴＡ廠半自動手槍製造之
    改造手槍壹支（含彈匣壹個，槍枝管制編號：0000000000號）、改造
    子彈三顆，均屬違禁物，亦應依刑法第三十八條第一項第一款之規定，予以宣告
    沒收；另被告於恐嚇被害人時所擊發之一顆子彈及送鑑驗時所試射之一顆子彈，
    均因射擊而成待廢棄之物，不復具有違禁物之性質，爰不再為沒收之諭知，併予
    敘明。
四、槍砲彈藥刀械管制條例第十一條第四項規定：「未經許可，持有、寄藏或意圖販
    賣而陳列第一項所列槍砲者‧‧‧」，而同條第一項原規定：「未經許可製造‧
    ‧‧『第四條第一款』所稱其他可發射金屬或子彈具有殺傷力之各式槍砲者‧‧
    ‧」，其所稱「第四條第一款」實係「第四條第一項第一款」之誤，嗣於八十九
    年七月五日經總統令修正公佈，將上開條文中之「第四條第一款」修正為「第四
    條第一項第一款」，此僅為條序之更正，無關乎法律構成要件及法律效果之變動
    ，尚非刑法第二條第一項所稱之法律變更，自無比較法律輕重之問題，併予敘明
    。
五、被告犯槍砲彈藥刀械管制條例第十一條第四項之罪，固經判處有期徒刑。惟按人
    民身體之自由應予保障，憲法第八條設有明文。限制人身自由之法律，其內容須
    符合憲法第二十三條所定要件。保安處分係對受處分人將來之危險性所為拘束其
    身體、自由等之處置，以達教化與治療之目的，為刑罰之補充制度。本諸法治國
    家保障人權之原理及刑法之保護作用，其法律規定之內容，應受比例原則之規範
    ，使保安處分之宣告，與行為人所為行為之嚴重性、行為人所表現之危險性，及
    對於行為人未來行為之期待性相當。槍砲彈藥刀械管制條例第十九條第一項規定
    ：「犯第七條、第八條、第十條、第十一條、第十二條第一項至第三項、第十三
    條第一項至第三項之罪，經判處有期徒刑者，應於刑之執行完畢或赦免後，令入
    勞動場所，強制工作，其期間為三年。」此項規定不問對行為人有無預防矯治其
    社會危險性之必要，一律宣付強制工作三年，限制其中不具社會危險性之受處分
    人之身體、自由部分，其所採措施與所欲達成預防矯治之目的及所需程度，不合
    憲法第二十三條所定之比例原則。犯上開條例第十九條所定之罪，不問對行為人
    有無預防矯治其社會危險性之必要，一律宣付強制工作三年之部分，與本解釋意
    旨不符，應自本解釋公布之日起不予適用，大法官會議釋字第四七一號解釋甚明
    。本件被告固非法持有改造手槍，且持槍射擊以恐嚇被害人，惟其係誤以被害人
    戊○○、丁○○，為其妻陳秀鳳與其妻之姘夫，一時氣憤，衝動所為，且僅射擊
    一發子彈，其行為所表現之危險性尚非至為嚴重，本院認處以前揭之刑，已足收
    懲儆之效，如對之宣告強制工作，有違比例原則，揆諸前揭解釋意旨，爰不對被
    告宣付強制工作。
據上論結，應依刑事訴訟法第三百六十九條第一項前段、第三百六十四條、第二百九
十九條第一項前段、第三百條，槍砲彈藥刀械管制條例第十一條第四項、第十二條第
四項，刑法第十一條前段、第三百零五條、第四十二條第二項、第五十五條、第四十
七條、第五十一條第五款、第三十八條第一項第一款，罰金罰鍰提高標準條例第一條
前段、第二條前段，判決如主文。
本案經檢察官乙○○到庭執行職務。
中       華       民       國   九  十    年     四      月   二十六    日
                                臺灣高等法院臺中分院刑事第四庭
                                      審判長法  官  洪  耀  宗
            法  官  吳  重  政
                                            法  官  江  德  千
右正本證明與原本無異。
違反槍砲彈藥刀械管制條例部分得上訴；恐嚇部分不得上訴。
如不服本判決應於收受送達後十日內向本院提出上訴書狀，其未敘述上訴之理由者並
得於提起上訴後十日內向本院補提理由書（均須按他造當事人之人數附繕本）。
                                            書記官  吳  麗  琴
中       華       民       國   九  十    年     四      月   二十七    日
槍砲彈藥刀械管制條例第十一條第四項：
未經許可，持有第一項所列槍砲者，處一年以上七年以下有期徒刑，併科新台幣七百
萬元以下罰金。
槍砲彈藥刀械管制條例第十二條第四項：
未經許可，持有、寄藏或意圖販賣而陳列子彈者，處五年以下有期徒刑，併科新台幣
三百萬元以下罰金。
刑法第三百零五條：
以加害生命、身體、自由、名譽、財產之事，恐嚇他人致生危害於安全者，處二年以
下有期徒刑、拘役或三百元以下罰金。
                                                                        Ｋ


司法院資訊處製作；財團法人民間司法改革基金會備份。
